ACORDAO-COMPLETO-2536514

ACÓRDÃO 1914/2022 ATA 32/2022 - PLENÁRIO

VISTOS, relatados e discutidos estes autos que cuidam de recursos de reconsideração interpostos por Amilton de Albuquerque Santos e Prescon Projetos Estruturais e Construções Ltda. contra o Acórdão 1962/2020-TCU-Plenário (Relator: Ministro Raimundo Carreiro) .
ACORDAM os Ministros do Tribunal de Contas da União, reunidos em Sessão Plenária, diante das razões expostas pelo Relator, em:
9.1. nos termos do art. 278, § 4º, do Regimento Interno/TCU não conhecer dos recursos de reconsideração interpostos por Amilton de Albuquerque Santos e Prescon Projetos Estruturais e Construções Ltda. contra o Acórdão 1962/2020-TCU-Plenário (Relator: Ministro Raimundo Carreiro) por ser inadequado para combater deliberação que apreciou o primeiro recurso interposto;
9.2. dar ciência deste Acórdão aos recorrentes, informando que o presente Acórdão pode ser acessado por meio do endereço eletrônico www.tcu.gov.br/acordaos.

Recursos de reconsideração contra acórdão que deu provimento parcial a recursos de reconsideração anteriormente interpostos pelos recorrentes em face de deliberação que apreciou tomada de contas especial instaurada em razão de irregularidades  na construção do novo Hospital da Base Aérea de Santa Cruz/RJ.

Base Aérea de Santa Cruz; Centro de Controle Interno da Aeronáutica; Grupamento de Apoio do Rio de Janeiro.

3. Interessados/Responsáveis/Recorrentes:
3.1. Interessado: Daniella Dias de Almeida Sueira Toledo Piza (XXX.270.267-XX).
3.2. Responsáveis: Amilton de Albuquerque Santos (XXX.092.637-XX); Andre Luiz Teixeira Lima (XXX.788.894-XX); Antonio Gomes Leite Filho (XXX.037.168-XX); Carlos Henrique Santoro (XXX.058.808-XX); Daniele Lima da Rocha (XXX.222.977-XX); Herman Rubens Walenkamp (XXX.746.007-XX); Joao Paulo Boia (XXX.634.467-XX); Jurema Santos Rozsanyi Nunes (XXX.317.767-XX); Lidia Maria Ferraz do Amaral (XXX.790.378-XX); Luiz Carlos Lima (XXX.397.946-XX); Marcos de Leu Araujo (XXX.614.587-XX); Marina Maia dos Santos Bastos (XXX.754.167-XX); Prescon Projetos Estruturais e Construções Ltda (30.257.513/0001-43).
3.3. Recorrentes: Amilton de Albuquerque Santos (XXX.092.637-XX); Prescon Projetos Estruturais e Construções Ltda (30.257.513/0001-43).

13.1. Ministros presentes: Bruno Dantas (na Presidência), Walton Alencar Rodrigues, Benjamin Zymler, Aroldo Cedraz, Vital do Rêgo, Jorge Oliveira e Antonio Anastasia (Relator).
13.2. Ministro-Substituto convocado: Augusto Sherman Cavalcanti.
13.3. Ministros-Substitutos presentes: André Luís de Carvalho e Weder de Oliveira.

ANTONIO ANASTASIA

Ministro Raimundo Carreiro.

Transcrevo a seguir, nos termos do art. 1º, § 3º, inciso I, da Lei nº 8.443/92, a instrução lavrada no âmbito da Secretaria de Recursos (peça 474) , cujas conclusões contaram com a anuência do corpo diretivo daquela unidade técnica (peças 475 e 476) , bem como do MP/TCU, representado pela Procuradora-Geral Cristina Machado da Costa e Silva a (peça 479) .
	"Instrução de Admissibilidade de Recursos

	1.
	Identificação do Processo

	TC - Processo 007.181/2012-4
	Espécie Recursal: Recurso de reconsideração.

	Natureza do Processo: Tomada de Contas Especial.Unidades Jurisdicionadas: Base Aérea de Santa Cruz;Centro de Controle Interno da Aeronáutica;Grupamento de Apoio do Rio de Janeiro.
	Peça Recursal: R007 - (Peça 432) .Deliberação Recorrida: Acórdão 1962/2020-TCU-Plenário - (Peça 408) .

	Nome do Recorrente
	Procuração
	Item (ns) Recorrido (s) 

	Amilton de Albuquerque Santos
	peça 379
	9.2 e 9.2.2

		2.
	Exame Preliminar

		2.1.
	Preclusão Consumativa

	O recorrente está interpondo recurso de reconsideração contra o Acórdão 1962/2020-TCU-Plenário pela primeira vez?
	N/A

	Não há que se falar em análise de preclusão consumativa do expediente em exame, ante a ausência descrita no item 2.5.

		2.2.
	Tempestividade

O recurso de reconsideração foi interposto dentro do prazo previsto na Lei Orgânica e no Regimento Interno do TCU?

	Nome do Recorrente
	Notificação
	Interposição
	Resposta

	Amilton de Albuquerque Santos
	22/9/2020 - RJ (Peça 438) 
	16/9/2020 - RJ
	N/A

	Não há que se falar em análise de tempestividade do expediente em exame, ante a ausência descrita no item 2.5

		2.3.
	Legitimidade

	Trata-se de recurso interposto por responsável/interessado habilitado nos autos, nos termos do art. 144 do RI-TCU? 
	N/A

	Não há que se falar em análise de legitimidade do expediente em exame, ante a ausência descrita no item 2.5.

		2.4.
	Interesse

	Houve sucumbência da parte?
	N/A

	Não há que se falar em análise de interesse do expediente em exame, ante a ausência descrita no item 2.5.

		2.5.
	Adequação

	O recurso indicado pelo recorrente é adequado para impugnar o Acórdão 1962/2020-TCU-Plenário?
	Não

	Para análise do presente requisito, observa-se oportuno a realização de um breve histórico dos autos.
Trata-se de Tomada de Contas Especial (TCE) instaurada por força do Acórdão 121/2012-TCU-Plenário (peça 1) , proferido nos autos do TC-Processo 004.488/2010-5, mediante o qual se realizou fiscalização em contratos firmados entre unidades do Comando da Aeronáutica, localizadas nos estados do Rio de Janeiro e de Pernambuco, e a empresa Prescon Projetos Estruturais e Construções Ltda. 
A presente TCE refere-se ao Contrato 62/GAP-RJ/2006, cujo objeto é a construção do novo Hospital da Base Aérea Santa Cruz, no município do Rio de Janeiro. Em essência, restaram configuradas nos autos as seguintes irregularidades: a) formalização de termo aditivo objetivando o reequilíbrio econômico-financeiro do contrato, fora das hipóteses legais; b) descumprimento de cláusulas contratuais; c) superfaturamento decorrente de pagamento por serviço não executado; e d) ausência de garantia para assinatura e para cobertura da vigência contratual. Especificamente em relação a Amilton de Albuquerque Santos, foi imputada a irregularidade constante do item "a" supracitado (peça 99, item 2) . 
Em razão disso, os autos foram apreciados por meio do Acórdão 1592/2018-TCU-Plenário (peça 308) , da relatoria do Ministro Marcos Bemquerer, que julgou irregulares as contas dos responsáveis, aplicando-lhes débito solidário e multa.
Em face dessa decisão, Amilton de Albuquerque Santos interpôs recurso de reconsideração (peça 389) , que restou conhecido, e, no mérito, parcialmente provido, nos termos do Acórdão 1962/2020-TCU-Plenário, da relatoria do Ministro Raimundo Carreiro (peça 408) .
Neste momento, o recorrente ingressa com o recurso em exame, com o objetivo de impugnar o acórdão que julgou seu recurso de reconsideração.
Feito o histórico, passa-se ao exame.
O recurso de reconsideração constitui-se na espécie recursal cabível nos processos deste Tribunal que versam sobre contas, nos termos dos artigos 32, I, e 33 da Lei 8.443/1992, c/c artigo 285 do Regimento Interno/TCU.
Tal peça apelativa já foi ajuizada neste processo em face da decisão de mérito, qual seja, o Acórdão 1592/2018-TCU-Plenário (peça 308) , conforme exposto acima.
O art. 278, § 4º, do Regimento Interno/TCU dispõe que "não se conhecerá de recurso da mesma espécie, exceto embargos de declaração, pela parte ou pelo Ministério Público junto ao TCU, contra deliberação que apreciou o primeiro recurso interposto".
 No caso em exame, o recorrente interpõe recurso de reconsideração contra o Acórdão 1962/2020-TCU-Plenário, deliberação mediante a qual se apreciou recurso de reconsideração interposto pelo próprio recorrente contra o acórdão condenatório.
Sendo assim, nos termos do art. 278, § 4º, do Regimento Interno/TCU, o recurso de reconsideração sob análise não deve ser conhecido, por ser inadequado para combater deliberação que apreciou o primeiro recurso interposto.
Ademais, observa-se que na peça recursal (Peça 432) o recorrente apresenta argumentos que pretendem contestar a decisão de mérito (peça 308) , cuja rediscussão não se mostra mais possível, em razão da preclusão consumativa, prevista no art. 278, § 3º, do Regimento Interno/TCU, que se operou devido ao recurso de reconsideração anteriormente interposto.
Por fim, registre-se que não seria possível receber o expediente como recurso de revisão, pois este expediente recursal somente pode ser conhecido em hipóteses específicas e excepcionais, descritas no artigo 35 da Lei 8.443/92. Constitui-se na última oportunidade recursal existente neste processo. O recebimento da peça nessa modalidade seria prejudicial ao responsável, que teria encerrado, em definitivo, sua oportunidade de revisão da decisão.

		2.6.
	Observações

	2.6.1 Análise de prescrição
No exame da prescrição, a Serur tem adotado os entendimentos detalhados na peça 472, que contém estudo e pronunciamentos anteriores da Secretaria sobre o tema. Nessas manifestações estão desenvolvidas as seguintes premissas, que serão utilizadas no presente exame: 
a)  ao julgar o RE 636.886, o STF conferiu nova interpretação ao art. 37, § 5º, da Constituição Federal, fixando a tese de que "é prescritível a pretensão de ressarcimento ao erário fundada em decisão de Tribunal de Contas";
b)  as pretensões punitiva e de ressarcimento devem observar o mesmo regime na atividade de controle externo, dado o objetivo comum da prescrição, de fixar prazo para o Tribunal de Contas agir, para caracterizar o ilícito, identificar seu autor, dimensionar as consequências da conduta e impor as consequências legais, independentemente de tais consequências terem natureza punitiva ou ressarcitória;
c)  até que sobrevenha norma específica, entende-se que a prescrição das pretensões punitiva e de ressarcimento, no processo de controle externo, deve observar o regime Lei 9.873/1999, na linha dos recentes pronunciamentos do STF a respeito. Assim, sem prejuízo de se realizar o exame da prescrição também segundo o prazo decenal previsto no Código Civil, o critério adotado, na formulação da proposta de encaminhamento, será o da Lei 9.873/1999.  
Análise da prescrição segundo os critérios do Acórdão 1441/2016-TCU-Plenáriolenário:
No que se refere a¿ pretensão punitiva, o TCU tem tradicionalmente aplicado os critérios definidos no Acórdão 1441/2016-TCU-Plenáriolena¿rio, que, em incidente de uniformização de jurisprudência, orientou-se pela aplicação do Código Civil. Por este acórdão, em linhas gerais, a prescrição subordina-se ao prazo geral de dez anos (CC, art. 205) , contado a partir da data da ocorrência do fato e interrompido pelo ato que ordenar a citação, a audiência ou a oitiva da parte. 
Dentre outras razões que justificaram a adoção desse critério destaca-se a de que o citado dispositivo constitui uma cláusula geral a ser empregada sempre que a pretensão for prescritível, mas a lei não estabelecer um prazo específico, como na hipótese. 
Aplicando essas balizas ao caso em exame, verifica-se que o próprio tribunal, no acórdão recorrido, reconheceu que não havia se operado a prescrição, in verbis (peça 309, p. 16) :
80. Dessarte, em substância, proponho a este Colegiado que: 
 (...) 
80.2. aplique aos responsáveis indicados no item precedente, de forma individual, a multa prevista no art. 57 da Lei 8.443/1992, não havendo, na hipótese, a prescrição da pretensão punitiva do Tribunal, nos termos do Acórdão 1441/2016-TCU-Plenário, haja vista que as datas de ocorrência do débito remontam ao exercício de 2008 e o atos ordinatórios das citações foram praticados em 2015, em interregno inferior ao prazo de 10 (dez) anos entre um evento e outro; 
Considerando a premissa de que as pretensões punitiva e de ressarcimento se submetem ao mesmo regime, conclui-se que não estariam prescritas tanto a possibilidade de aplicação de multa, quanto a de condenação ao ressarcimento, caso fossem adotados, para ambos os fins, os parâmetros definidos no Acórdão 1441/2016-TCU-Plenáriolenário.
Análise da prescrição pelo regime da Lei 9.873/1999 
Adotando-se as premissas fixadas na Lei 9.873/1999 ao caso em exame, e mesmo considerando-se o prazo geral, de cinco anos, observa-se que não teria ocorrido a prescrição. Para tanto, é preciso considerar os seguintes parâmetros:
a) Termo inicial:
A Lei 9.873/1999 apresenta um prazo prescricional geral de cinco anos, contados da data da prática do ato ou, no caso de infração permanente ou continuada, do dia em que tiver cessado (art. 1º) . No caso de contratos, tal prazo começa a fluir a partir da data do fato ilícito, representada pelas datas dos pagamentos irregulares. 
No caso concreto, conforme consta do acórdão condenatório, a data do débito mais recente foi o dia 17/10/2008, sendo esse o termo inicial para a contagem do prazo prescricional da lei.
b) Prazo:
A Lei 9.873/1999 apresenta um prazo geral, de cinco anos (art. 1º) , e um prazo especial, previsto no art. 1º, § 2º, a saber: "quando o fato objeto da ação punitiva da Administração também constituir crime, a prescrição reger-se-á pelo prazo previsto na lei penal".
c) Interrupções por atos inequívocos de apuração dos fatos:
No regime da Lei 9.873/1999, a prescrição se interrompe "por qualquer ato inequívoco, que importe apuração do fato" (art. 2º, II) , conforme a seguir: 
1) em 15/3/2010, Relatório de Fiscalização 474/2010 (peça 4) ;
2) em 25/1/2012, Acórdão 121/2010-TCU-Plenário, que autorizou as citações e audiências dos responsáveis (peça 1) ;
3) em 31/7/2015, instrução da unidade técnica do TCU propondo realizar citações (peça 215) 
d) Interrupções pela citação dos responsáveis:
A prescrição também é interrompida "pela notificação ou citação do indiciado ou acusado, inclusive por meio de edital", nos termos do art. 2º, I, da Lei 9.873/1999. E, no regime dessa lei, a interrupção se dá pela citação propriamente dita, e não pelo despacho que a ordena. Com esse fundamento, houve a interrupção em 30/12/2013, com a citação do responsável (peça 146) . 
Cabe destacar, por oportuno, que, em se tratando de devedores solidários, a interrupção da prescrição feita a um prejudica aos demais. Incide, nesse caso, regra própria da teoria geral das obrigações, segundo a qual "a interrupção efetuada contra o devedor solidário envolve os demais" (art. 204, § 1º, do Código Civil) . São consequências próprias da solidariedade (a exemplo da regra de que o credor pode demandar qualquer dos devedores, art. 275 do Código Civil) , que não precisam ser repetidas em cada diploma legal específico.
e) Interrupção pela decisão condenatória recorrível:
Por fim, a prescrição também se interrompe "pela decisão condenatória recorrível" (art. 2º, III, da Lei 9.873/1999) . Com esse fundamento, houve a interrupção em 11/7/2018  (peça 308) , data da sessão em que foi proferido o acórdão condenatório. Essa interrupção é relevante, por estabelecer prazo para julgamento do recurso.
f) Da prescrição intercorrente:
Nos termos do art. 1º, § 1º, da Lei 9.873/1999, opera-se a prescrição intercorrente se o processo ficar paralisado por mais de três anos, aguardando "julgamento ou despacho".
Note-se que há uma correlação entre essa hipótese e as causas de interrupção da prescrição do art. 2º. Com efeito, uma vez interrompida a prescrição por alguma das hipóteses do art. 2º, o processo não pode ficar inativo, sem qualquer inovação processual relevante, por mais de três anos.
Trata-se de prazo específico, não se aplicando nem o prazo geral de cinco anos nem o prazo especial, da lei penal (§ 2º) . A finalidade da prescrição intercorrente, com seu prazo próprio, é a de assegurar a eficiência e celeridade nas apurações administrativas. Seria contrário a essa finalidade a paralisação injustificada do processo por período maior que o triênio estabelecido para a hipótese.
A extrapolação do prazo de três anos, sem inovação relevante no processo, pode configurar negligência. Por isso, além de se operar a prescrição, deve-se promover a "apuração da responsabilidade funcional decorrente da paralisação, se for o caso".
Em muitas situações o exame da prescrição intercorrente pode ficar prejudicado nos processos já em tramitação no TCU. Como a ação de ressarcimento era considerada imprescritível, as peças que compõem a tomada de contas especial, elencadas no art. 10 da Instrução Normativa- TCU 71/2012, não contemplam informações pormenorizadas quanto ao andamento do processo na fase interna, o que pode prejudicar a análise de eventual paralisação por mais de três anos.
Assim, caso o tribunal venha a adotar a sistemática da Lei 9.873/1999 para aferir a prescrição, convém avaliar, oportunamente, a possibilidade de ajustes na IN-TCU 71/2012, para que as tomadas de contas especiais encaminhadas ao tribunal contemplem informações sobre as interrupções ocorridas na fase interna do procedimento (como, por exemplo, declaração do órgão instaurador da TCE, de que o processo não ficou paralisado por mais de três anos, na forma do art. 1º, § 1º, da citada lei) . 
Especificamente quanto a esta TCE, as próprias causas de interrupção elencadas acima permitem evidenciar que o processo teve andamento regular, não se operando a prescrição intercorrente. 
g) Conclusão pelo regime da Lei 9.873/1999:
Independentemente da existência de outras causas interruptivas não elencadas acima (citações no âmbito administrativo, tentativas de solução conciliatória etc.) , cujo levantamento não se fez necessário, observa-se, pelos eventos indicados, que em nenhum momento transcorreu prazo suficiente para se operar a prescrição (nem mesmo se se considerasse o prazo geral de cinco anos) , tomando-se por referência a Lei 9.873/1999, tida pelo STF como norma regente da prescrição da pretensão punitiva pelo TCU.
Partindo-se da premissa de que a pretensão reparatória segue as mesmas balizas, enquanto não houver norma específica a respeito, a demonstração de que não se operou a prescrição punitiva impõe, como consequência, a conclusão de que também é viável a condenação ao ressarcimento do prejuízo apurado nos autos.
Conclusão sobre a prescrição
De todo o exposto, conclui-se que, caso sejam aplicados os regimes prescricionais adotados pelo Acórdão 1441/2016-TCU-Plenáriolenário e pela Lei 9.873/1999, não ocorreu a prescrição do débito e, consequentemente, da multa proporcional.

		3.
	Conclusão da Instrução Preliminar

	Em virtude do exposto, propõe-se:
3.1 não conhecer do recurso de reconsideração interposto por Amilton de Albuquerque Santos, por ser inadequado para combater deliberação que apreciou o primeiro recurso interposto, nos termos do art. 278, § 4º, do Regimento Interno/TCU;
3.2 encaminhar os autos ao gabinete do Ministro-Relator Raimundo Carreiro Silva para apreciação do recurso;
3.3 à unidade técnica de origem, dar ciência ao recorrente e aos órgãos/entidades interessados do teor da decisão que vier a ser adotada, encaminhando-lhes cópia."

MANIFESTAÇÃO DO MINISTÉRIO PÚBLICO JUNTO AO TCU
	O Ministério Público junto ao TCU, representado pela Procuradora-Geral Cristina Machado da Costa e Silva, manifestou-se de acordo com a proposta de encaminhamento oferecida pela Secretaria de Recursos, conforme o Parecer à peça 479, a seguir transcrito.
	"Trata-se de Recursos de Reconsideração interpostos pela Prescon Projetos Estruturais e Construções Ltda. e pelo Senhor Amilton de Albuquerque Santos contra os itens 9.2 e 9.2.2 do Acórdão 1962/2020-TCU-Plenário, relatado pelo Ministro Raimundo Carreiro, que conheceu e, no mérito, deu parcial provimento a recursos de reconsideração anteriormente interpostos pelos mesmos responsáveis.
2.	O presente processo trata de Tomada de Contas Especial instaurada por força do Acórdão 121/2012-TCU-Plenário, proferido nos autos do TC-Processo 004.488/2010-5, mediante o qual se realizou fiscalização em contratos firmados entre unidades do Comando da Aeronáutica, localizadas nos estados do Rio de Janeiro e de Pernambuco, e a empresa Prescon Projetos Estruturais e Construções Ltda. Especificamente, a TCE destes autos cuidou do Contrato n.º 62/GAP-RJ/2006, cujo objeto foi a construção do novo Hospital da Base Aérea Santa Cruz, no município do Rio de Janeiro.
3.	Nas instruções de admissibilidade às peças 473 e 474, concluiu a Serur que os recursos indicados pelos recorrentes não seriam adequados para impugnar o Acórdão 1962/2020-TCU-Plenário, uma vez que essa mesma espécie de apelo já havia sido ajuizada por ambos, neste mesmo processo, em face da decisão original condenatória (Acórdão 1592/2018-TCU-Plenário) .
4.	Assiste razão à Unidade Técnica. Como bem lembrado, dispõe o art. 278, § 4.º, do Regimento Interno/TCU que "não se conhecerá de recurso da mesma espécie, exceto embargos de declaração, pela parte ou pelo Ministério Público junto ao TCU, contra deliberação que apreciou o primeiro recurso interposto". Desse modo, é incabível o conhecimento de novos recursos de reconsideração para combater decisão que apreciou recursos de reconsideração anteriores interpostos pelos mesmos recorrentes, ante a preclusão consumativa.
5.	Quanto à possibilidade de aplicação do princípio da fungibilidade recursal, anuímos ao posicionamento abaixo da Serur.
Por fim, registre-se que não seria possível receber o expediente como recurso de revisão, pois este expediente recursal somente pode ser conhecido em hipóteses específicas e excepcionais, descritas no artigo 35 da Lei 8.443/92. Constitui-se na última oportunidade recursal existente neste processo. O recebimento da peça nessa modalidade seria prejudicial ao responsável, que teria encerrado, em definitivo, sua oportunidade de revisão da decisão.
6.	Embora não mencionado na instrução, ressalte-se que, por meio do Acórdão 2701/2020-TCU-Plenário, foram julgados embargos de declaração opostos pelo Senhor João Paulo Boia contra o Acórdão 1962/2020-TCU-Plenário, conhecidos e providos no mérito, com efeitos infringentes, para julgar regulares com ressalva as contas do embargante. Referido julgado tornou insubsistentes os itens 9.3, 9.3.1 e 9.4 do Acórdão 1592/2018-TCU-Plenário, no que diz respeito ao Senhor João Paulo Boia, dando-lhe quitação.
7.	Conquanto os Senhores João Paulo Boia e Amilton de Albuquerque Santos e a Prescon Projetos Estruturais e Construções Ltda. tenham sido condenados em solidariedade (subitem 9.3.1 do Acórdão 1592/2018-TCU-Plenário) , o afastamento da condenação do primeiro responsável nos embargos por ele opostos não alterou a irregularidade das contas e o dano que permaneceu imputado ao segundo e terceiro responsáveis, ora recorrentes.
8.	Sendo assim, concorda-se com a proposta da Serur de não conhecer dos recursos de reconsideração interpostos pela Prescon Projetos Estruturais e Construções Ltda. e pelo Senhor Amilton de Albuquerque Santos, tendo em vista sua inadequação nos termos do art. 278, § 4.º, do Regimento Interno/TCU.
9.	Em item apartado da instrução de admissibilidade, a Serur realizou a análise da prescrição das pretensões punitiva e de ressarcimento no caso concreto, a partir das premissas que a Unidade Técnica tem adotado em suas manifestações, transcritas abaixo:
a) ao julgar o RE 636.886, o STF conferiu nova interpretação ao art. 37, § 5º, da Constituição Federal, fixando a tese de que "é prescritível a pretensão de ressarcimento ao erário fundada em decisão de Tribunal de Contas";
b) as pretensões punitiva e de ressarcimento devem observar o mesmo regime na atividade de controle externo, dado o objetivo comum da prescrição, de fixar prazo para o Tribunal de Contas agir, para caracterizar o ilícito, identificar seu autor, dimensionar as consequências da conduta e impor as consequências legais, independentemente de tais consequências terem natureza punitiva ou ressarcitória;
c) até que sobrevenha norma específica, entende-se que a prescrição das pretensões punitiva e de ressarcimento, no processo de controle externo, deve observar o regime Lei 9.873/1999, na linha dos recentes pronunciamentos do STF a respeito. Assim, sem prejuízo de se realizar o exame da prescrição também segundo o prazo decenal previsto no Código Civil, o critério adotado, na formulação da proposta de encaminhamento, será o da Lei 9.873/1999.
10.	De acordo com a Unidade Instrutiva, não se operou a prescrição no caso desta TCE, tanto pelo regime da Lei n.º 9.873/1999, quanto pelos parâmetros do Acórdão 1441/2016-TCU-Plenário. A exemplo da instrução, será examinado abaixo se ocorreu ou não a prescrição a partir dos elementos concretos dos autos. Ainda que os recorrentes não tenham alegado essa matéria, trata-se de questão objetiva e de ordem pública, portanto, passível de ser reconhecida independentemente de provocação da parte.
11	A partir do julgamento pelo STF do RE n.º 636.886, ocorrido em 20/4/2020 (Tema 899 da repercussão geral; Prescritibilidade da pretensão de ressarcimento ao erário fundada em decisão de Tribunal de Contas) , esta representante do Ministério Público de Contas tem defendido que seja adotado o regime previsto na Lei n.º 9.873/1999 como solução adequada para regular a prescrição para a atuação do Tribunal, até que sobrevenha norma específica, tanto por observar os parâmetros que preponderam no conjunto de normas do direito público, como por ser, também, a norma que já vem sendo utilizada pelo STF para reger a limitação temporal ao poder sancionador do TCU.
12.	A Lei n.º 9.873/1999 apresenta um prazo geral, de cinco anos (art. 1.º, caput) , e um prazo especial, previsto no art. 1.º, § 2.º, a saber: "quando o fato objeto da ação punitiva da Administração também constituir crime, a prescrição reger-se-á pelo prazo previsto na lei penal". Com relação a essa particular hipótese, registre-se o entendimento do STJ no sentido de que a pretensão punitiva da Administração Pública em relação a infração administrativa que também configura crime em tese somente se sujeita ao prazo prescricional criminal quando instaurada a respectiva ação penal (REsp 1116477/DF, Rel. Ministro TEORI ALBINO ZAVASCKI, PRIMEIRA TURMA, julgado em 16/08/2012, DJe 22/08/2012) . Como não há notícia nos autos sobre a instauração de ação penal que verse sobre os fatos objeto desta TCE, cumpre-nos adotar o prazo geral quinquenal para a análise da prescrição no caso concreto.
13.	No que toca ao termo inicial do prazo, deve ser considerada a data da prática da infração, nos termos do art. 1.º da Lei n.º 9.873/1999. A irregularidade que ensejou a condenação dos responsáveis foi a formalização de termos aditivos para reequilibrar a equação econômico-financeira do contrato sem atendimento das hipóteses legais. Nesse sentido, admitir-se-á, para fins de fixação do termo inicial do prazo prescricional, as datas de assinatura do segundo e do quarto termos aditivos, 18/8/2008 e 25/9/2008, também datas de ocorrência do débito.
14.	Prevê a Lei n.º 9.873/1999 que a prescrição se interrompe "pela notificação ou citação do indiciado ou acusado, inclusive por meio de edital" (art. 2.º, inciso I) . Aqui cumpre destacar que, nesse regime legal, a interrupção se dá pela notificação ou citação propriamente dita, e não pelo despacho que a ordena. A prescrição também se interrompe "por qualquer ato inequívoco, que importe apuração do fato" (art. 2.º, inciso II) e "pela decisão condenatória recorrível" (art. 2.º, inciso III) .
15.	Sob esses fundamentos, houve a interrupção da prescrição nas seguintes datas:
		- Em 9/12/2009, data da Sessão do Plenário em que foi prolatado o Acórdão 3037/2009-TCU-Plenário (TC Processo 006.286/2009-7) , onde se determinou à Segecex que avaliasse a conveniência e oportunidade de realizar FOC para verificar a regularidade da execução de quatro contratos, dentre os quais o de n.º 62/GAP-RJ/2006 (item 9.6) .
		- Em 15/3/2012, data de instauração da presente TCE, por determinação proferida nos autos do TC-Processo 004.488/2010-5 (item 9.1 do Acórdão 121/2012-TCU-Plenário) .
		- Em 2/10/2013, data de encerramento da primeira instrução, elaborada pela Secex-RJ, que propôs medidas preliminares (citações e audiências) em relação aos responsáveis destes autos (peças 88-90) .
		- Em 17/6/2015, data do Ofício n.º 0618/2015-TCU/SecexDefesa (peça 204) , em que foi realizada diligência ao Grupamento de Apoio do Rio de Janeiro para apresentação de documentos/informações necessários ao prosseguimento do processo.
		- Em 3/8/2015, data de encerramento da segunda instrução, elaborada pela SecexDefesa, que propôs novas medidas preliminares (citações e audiência) em relação aos responsáveis destes autos (peças 215-216) .
		- Em 10/8/2015, data do Ofício n.º 1025/2015-TCU/SecexDefesa (peça 227) , em que foi realizada nova diligência ao Grupamento de Apoio do Rio de Janeiro.
		- Em 22/9/2015, data da ciência pelo Senhor Amilton de Albuquerque Santos do Ofício de citação n.º 1016/2015-TCU/SecexDefesa (peças 219 e 253) , e em 19/8/2015, data da ciência pela Prescon Projetos Estruturais e Construções Ltda. do Ofício de citação n.º 1024/2015-TCU/SecexDefesa (peças 229 e 231) .
		- Em 28/3/2016, data de encerramento da instrução de mérito da SecexDefesa, que analisou as alegações de defesa ofertadas pelos responsáveis (peças 282-284) .
		- Em 11/7/2018, data da Sessão do Plenário em que foi prolatado o Acórdão 1592/2018-TCU-Plenário, que julgou irregulares as contas dos recorrentes e condenou-os ao débito solidário.
16.	A partir do retrospecto acima, entendemos que não restou caracterizado no caso concreto o decurso do prazo prescricional previsto no art. 1.º, caput, da Lei n.º 9.873/1999.
17.	Ante o exposto, esta representante do Ministério Público de Contas manifesta-se de acordo com as propostas formuladas pela Secretaria de Recursos às peças 473 e 474, no sentido de não conhecer dos recursos de reconsideração interpostos pela Prescon Projetos Estruturais e Construções Ltda. e pelo Senhor Amilton de Albuquerque Santos, ante a incidência do art. 278, § 4.º, do Regimento Interno/TCU."

Pedro Albino de Paiva, Roberto Salem (110357/OAB-RJ) e outros, representando Prescon Projetos Estruturais e Construcoes Ltda; Regianne dos Santos Lito (43518/OAB-DF), Ricardo Rodrigues Figueiredo (15050/OAB-DF) e outros, representando Antonio Gomes Leite Filho; Janaina Augusto de Campos (11694/OAB-DF), Ricardo Rodrigues Figueiredo (15050/OAB-DF) e outros, representando Jurema Santos Rozsanyi Nunes; Jose Cecilio Busquet Sant Anna (90.310/OAB-RJ), representando Amilton de Albuquerque Santos; Pedro Albino de Paiva, representando Roberto Jorge Rita Fracassi; Pedro Albino de Paiva, representando Sergio Giorgio Rita Fracassi; Flavia Castelo de Moura Branco (13407/OAB-DF), representando Joao Paulo Boia; Ursula Suaid Porto Guimarães Borges (34.558/OAB-DF), Guilherme Capriata Vaccaro Campelo Bezerra (44089/OAB-DF) e outros, representando Herman Rubens Walenkamp; Juliana Malafaia Moreira Ferreira, Mauro Santos da Silva e outros, representando Centro de Controle Interno da Aeronáutica.

Procurador Marinus Eduardo De Vries Marsico.

TOMADA DE CONTAS ESPECIAL. CONTAS IRREGULARES. DÉBITO. MULTAS. RECURSOS DE RECONSIDERAÇÃO. CONHECIMENTO. RESPONSABILIDADE CONFIGURADA. NÃO PROVIMENTO. INCONGRUÊNCIA ENTRE OS TERMOS DA CITAÇÃO E OS FUNDAMENTO DA CONDENAÇÃO. PROVIMENTO PARCIAL. SUPRESSAO PARCIAL DO DÉBITO. REDUÇÃO PROPORCIONAL DA MULTA. CIÊNCIA. NOVO RECURSO DE RECONSIDERAÇÃO. NÃO CONHECIMENTO. CIÊNCIA AOS INTERESSADOS.

TOMADA DE CONTAS ESPECIAL (TCE)

Secretaria de Recursos (Serur); Secretaria de Controle Externo da Defesa Nacional e da Segurança Pública (SecexDefes).

Cuidam os autos de Recursos de Reconsideração em Tomada de Contas Especial, interpostos por Amilton de Albuquerque Santos (Peça 432) e Prescon Projetos Estruturais e Construções Ltda (Peça 467) contra o Acórdão 1962/2020-TCU-Plenário (Peça 408) (Relator: Ministro Raimundo Carreiro) , proferido na Sessão Telepresencial do Plenário, de 29/07/2020, nos seguintes termos:
"VISTOS, relatados e discutidos estes autos de Recursos de Reconsideração em Tomada de Contas Especial, interpostos por Amilton de Albuquerque Santos, Joao Paulo Boia e Prescon Projetos Estruturais e Construções Ltda contra o Acórdão 1592/2018-TCU-Plenário, por meio do qual foram julgadas irregulares as contas dos responsáveis, com imputação de débitos solidários e aplicação de multas individuais previstas no art. 57 da Lei 8.443/1992, 
ACORDAM os Ministros do Tribunal de Contas da União, reunidos em Sessão Plenária, diante das razões expostas pelo Relator, com fundamento nos artigos 32, inciso I, e 33 da Lei 8.443/1992 c/c os artigos 277, inciso I, e 285 do RI/TCU, em: 
9.1. conhecer do Recurso de Reconsideração interposto por Joao Paulo Boia, para, no mérito, negar-lhe provimento; 
9.2. conhecer dos Recursos de Reconsideração interpostos por Amilton de Albuquerque Santos e Prescon Projetos Estruturais e Construções Ltda, para, no mérito, dar-lhes provimento parcial, no sentido de: 
9.2.1. excluir o débito de que trata o item 9.3.2 do acórdão recorrido; 
9.2.2. reduzir os valores das multas de que tratam o item 9.4 do acórdão recorrido, de R$ 700.000,00 para R$ 500.000,00, ao Sr. Amilton de Albuquerque Santos e à empresa Prescon Projetos Estruturais e Construções Ltda.; 
9.3. dar ciência desta deliberação aos recorrentes e aos demais interessados deste Acórdão, bem assim do Relatório e Voto que o fundamentam."
2.	A Secretaria de Recursos, em pareceres uniformes, propõe (peças 473 e 474) :
"3.1 não conhecer do recurso de reconsideração interposto por Amilton de Albuquerque Santos, por ser inadequado para combater deliberação que apreciou o primeiro recurso interposto, nos termos do art. 278, § 4º, do Regimento Interno/TCU;
3.2 encaminhar os autos ao gabinete do Ministro-Relator Raimundo Carreiro Silva para apreciação do recurso;
3.3 à unidade técnica de origem, dar ciência ao recorrente e aos órgãos/entidades interessados do teor da decisão que vier a ser adotada, encaminhando-lhes cópia"
3.	O Ministério Público junto ao TCU, representado pela Procuradora-Geral Cristina Machado da Costa e Silva, manifestou-se de acordo com a proposta de encaminhamento oferecida pela Secretaria de Recursos, conforme o Parecer à peça 479.
4.	Assiste razão à Unidade Técnica. Conforme demonstrado, os recursos indicados pelos recorrentes não são adequados para impugnar o Acórdão 1962/2020-TCU-Plenário, uma vez que essa mesma espécie de apelo já havia sido ajuizada por ambos, neste mesmo processo, em face da decisão original condenatória (Acórdão 1592/2018-TCU-Plenário) .
5.	O art. 278, § 4.º, do RI/TCU estabelece que "não se conhecerá de recurso da mesma espécie, exceto embargos de declaração, pela parte ou pelo Ministério Público junto ao TCU, contra deliberação que apreciou o primeiro recurso interposto". Assim, não é possível conhecer de novos recursos de reconsideração para combater decisão que apreciou recursos de reconsideração anteriores interpostos pelos mesmos recorrentes, ante a preclusão consumativa.
6.	Quanto à possibilidade de aplicação do princípio da fungibilidade recursal, também acompanho o posicionamento da Serur, ratificado pelo MP/TCU, nos seguintes termos:
Por fim, registre-se que não seria possível receber o expediente como recurso de revisão, pois este expediente recursal somente pode ser conhecido em hipóteses específicas e excepcionais, descritas no artigo 35 da Lei 8.443/92. Constitui-se na última oportunidade recursal existente neste processo. O recebimento da peça nessa modalidade seria prejudicial ao responsável, que teria encerrado, em definitivo, sua oportunidade de revisão da decisão.
7.	Ante o exposto, voto por que o Tribunal adote a minuta de acórdão que ora submeto à apreciação deste Colegiado.
TCU, Sala das Sessões, em 17 de agosto de 2022.
ANTONIO ANASTASIA 
Relator